---
title: "Derivação de atributos do terreno de um Modelo Digital de Elevação (MDE)"
autor: Maiara Pusch
output:
  word_document: default
  html_document: default
---

Começamos lendo os pacotes utilizados nos procedimentos. Caso o usuário ainda não tenho trabalhado com nenhum dos pacotes descritos é necessário fazer a instalação. A instalação é feita pelo argumento - install.packages("nome do pacote").

```{r, include=F, warning=F}
library(RSAGA)
library(sp)
library(raster)
library(sf)
library(rgdal)
library(mapedit)
library(googlesheets)
```

<p>Para utilizar o pacote RSAGA, é necessário ter instalado no computador o software Saga-GIS.</p>
<p>A versão utilizada neste script é a 6.2.0, e pode ser baixada no link abaixo ↓ </p>
<https://sourceforge.net/projects/saga-gis/files/SAGA%20-%206/SAGA%20-%206.2.0/>
<p>Baixar o executável de acordo com as configurações do computador </p>
<p>**saga-6.2.0_x64_setup.exe** → Para sistemas de 64 </p>
<p>**saga-6.2.0_win32_setup.exe** → Para sistemas de 32 </p>

* Iniciamos abrindo o arquivo de elevação, poligno e visualizando os arquivos.</p>
<p>É importante conferir a projeção de ambos os arquivos e verificar se os mesmo se sobrepõem </p>
 
```{r, fig.align="center", fig.cap="Fig 1. Poligono sobreposto ao MDE"}
elevacao= raster("../data/AP_05703_FBS_F6740_RT1.dem.tif")
crs(elevacao)

poly= shapefile("../boundary/22S.shp")   
crs(poly)

plot(elevacao);grid()
plot(poly, add=T)
```

Para facilitar os cálculos e diminuir o tempo de processamento de derivação de atributos primários e secundários do MDE, a imagem de elevação foi recortada.

1° Recortamos a arquivo pela extensão do poligono da área.

```{r,  fig.align="center", fig.cap="Fig 2. MDE recortado pela extensão do polygono da área"}
dem_rec =raster::crop(elevacao, poly)
plot(dem_rec);grid()
plot(poly, add=T)
```

2° Aplicamos uma máscara de acordo com o contorno do poligno.

```{r fig.align="center", fig.cap="Fig 3. MDE recortado pelo polygono da área"}
dem.mask = mask(dem_rec, poly)
plot(dem.mask)
plot(poly, add=T);grid()
```

Salvamos o arquivo recortado para utilizar nos demais procedimentos.

```{r}
writeRaster(dem.mask, filename = "../atributos derivados/elevacao.tif",
                  format = 'GTiff',
                  overwrite = T)
```

Função para configurar o ambiente RSAGA. Cria uma lista com informações dependentes do sistema SAGA
```{r message=FALSE, warning=FALSE}
rsaga.env()
```

### Calcular índices topográficos derivados do terreno

#####  Atributos morfométricos 
<p>**Hillshade** - sombreamento  do relevo</p>
<p>**Slope** - Declividade</p>
<p>**General curvature** - Curvatura geral </p>
<p>**Profile curvature** - Curvatura vertical</p>
<p>**Plan curvature** - Curvatura Horizontal</p>
<p>**Aspect** - Aspecto </p>

#####  Atributos hidrológicos 
<p>**Topographic wedness indice** - Índice topográfico de umidade</p>
<p>**Stream power index** - Índice do poder de escoamento</p>
<p>**Catchment area** - Área de captação</p>


<p>Mais informações sobre saídas e tipos de arquivos ler documentação do pacote </p>
<p> 1- <https://www.rdocumentation.org/packages/RSAGA/versions/1.3.0></p>
<p> 2- <https://cran.r-project.org/web/packages/RSAGA/RSAGA.pdf></p>
<p> 3- <https://cran.r-project.org/web/packages/RSAGA/vignettes/RSAGA.html></p>

##### Cálculo do sombreamento da área

```{r message=FALSE, warning=FALSE}
rsaga.hillshade(in.dem = "../elevacao.tif",
                out.grid = "../Atributos_derivados/hillshade.sgrd")
```

##### Cálculo da declividade; Curvatura geral ; Curvatura vertical; Curvatura Horizontal e aspecto

```{r echo=TRUE, message=FALSE, warning=FALSE}
rsaga.slope.asp.curv(
  in.dem = "../atributos derivados/elevacao.tif", 
            out.slope = "../MDE/slope.sgrd", 
            out.cgene =  "../MDE/curvatura_geral.sgrd",
            out.cprof  = "../MDE/curvatura_vertical.sgrd",
            out.cplan =  "../MDE/curvature_horizontal.sgrd",
            unit.slope = "radians")

rsaga.aspect(
  in.dem = "../atributos derivados/elevacao.tif",
  out.aspect = "../MDE/aspecto.sgrd",
  method = "poly2zevenbergen")
```

##### Cálculo do índice topográfico de umidade  e área de captação

```{r echo=TRUE, message=FALSE, warning=FALSE}
rsaga.wetness.index(
  in.dem = "../atributos derivados/elevacao.tif",
  out.wetness.index = "../MDE/twi.sgrd",
  out.carea = "../MDE/catchment_area.sgrd",
  area.type = "absolute"
)
```

Visualização dos atributos derivados do MDE

```{r, message=FALSE, warning=FALSE,fig.align="center", fig.cap="Fig 4. Elevacão (Elevation)"}
elevacao= raster("../atributos derivados/elevacao.tif")
plot(elevacao, main="Elevação")
plot(poly, add=T)
```

```{r fig.align="center", fig.cap="Fig 5. Sombreamento do relevo (hillShade)"}
hillShade= raster("../atributos derivados/hillshade.sdat")
plot(hillShade, main="Sombreamento do relevo")
plot(poly, add=T)
```

```{r fig.align="center", fig.cap="Fig 6.  Declividade (Slope)"}
slope= raster("../MDE/slope.sdat")
plot(slope, main="Declividade")
plot(poly, add=T)
```

```{r fig.align="center", fig.cap="Fig 7. Curvatura Geral (General Curvature)"}
curvatura_geral=raster("../MDE/curvatura_geral.sdat")
plot(curvatura_geral, main="Curvatura Geral")
plot(poly, add=T)
```

```{r fig.align="center", fig.cap="Fig 8. Curvatura Vertical (Profile Curvature)"}
curvatura_vertical=raster("../MDE/curvatura_vertical.sdat")
plot(curvatura_vertical, main="Curvatura Vertical")
plot(poly, add=T)
```

```{r fig.align="center", fig.cap="Fig 9. Curvatura Horizontal (Plan Curvature)"}
curvatura_horizontal=raster("../MDE/curvature_horizontal.sdat")
plot(curvatura_horizontal, main="Curvatura Horizontal")
plot(poly, add=T)
```

```{r fig.align="center", fig.cap="Fig 10.Aspecto (Aspect) com resolução 10m"}
aspecto=raster("../MDE/aspecto.sdat")
plot(aspecto, main="Aspecto")
plot(poly, add=T)
```

```{r fig.align="center", fig.cap="Fig 11.Área de captação (Catchament area) "}
area_de_captacao= raster("../MDE/catchment_area.sdat")
plot(area_de_captacao, main="Área de captação")
plot(poly, add=T)
```

```{r fig.align="center", fig.cap="Fig 12. Índice topográfico de umidade (Topographic Wetness Index-TWI)"}
TWI= raster("../MDE/twi.sdat")
plot(TWI, main="Índice topográfico de umidade")
plot(poly, add=T)
```

Empilhei todos os rasters para facilitar  a etapa de salvar os arquivos

```{r}
variaveis = stack(elevacao,hillShade,slope,curvatura_geral,curvatura_vertical,curvatura_horizontal,aspecto,area_de_captacao,TWI)
```

##### Cálculo do SPI
```{r}
SPI= area_de_captacao * tan(slope)
```

```{r fig.align="center", fig.cap="Fig 13. (Índice de potência do fluxo (Stream Power index-SPI)  com resolução 10m"}
plot(SPI, main="Índice de potência do fluxo")
plot(poly, add=T)
```

Adicionar o raster de SPI com as demais variáveis

```{r}
variaveis = stack(variaveis, SPI)
```

Salvar os arquivos em formato tif

```{r}
writeRaster(variaveis,
            filename = paste0("../atributos derivados/"),names(variaveis),
            format= "GTiff",
            bylayer=T,
            overwrite=T)
```


                                                   THE END